【裁判字號】    98,上更(一),47
【裁判日期】    981020
【裁判案由】    侵權行為損害賠償
【裁判全文】
臺灣高等法院民事判決                98年度上更(一)字第47號
上  訴  人  乙○○
訴訟代理人  丙○○
被  上訴人  甲○○
            丁○○
上列當事人間侵權行為損害賠償事件，上訴人對於中華民國97年
1 月18日臺灣臺北地方法院95年度重應字第1422號第一審判決提
起上訴，經最高法院第一次發回更審，本院於98年10月6 日言詞
辯論終結，判決如下：
    主      文
原判決關於駁回上訴人下開第二項之訴部分，暨訴訟費用（除確
定部分外）之裁判均廢棄。
上廢棄部分，被上訴人甲○○、丁○○應分別將附件一、二所示
之道歉啟事，以四分之一之版面（標題36級字，內文24級字）刊
登於中國時報、聯合報、自由時報之全國版頭版各一日。
其餘上訴駁回。
第一、二審及發回前第三審訴訟費用（除確定部分外）由被上訴
人甲○○、丁○○各負擔百分之四十，餘由上訴人負擔。
    事實及理由
壹、程序部分：
    被上訴人甲○○、丁○○2 人經合法通知無正當理由而未到
    庭，核無民事訴訟法第386 條所列各款之情形，爰依上訴人
    聲請，由其一造辯論而為判決。
貳、實體部分：
一、上訴人起訴主張：兩造均係政治人物，被上訴人於民國（下
    同）95年9月7日在民主進步黨 (下稱民進黨) 立法院黨團召
    開記者會，被上訴人甲○○發表：「乙○○根本不入流」、
    「乙○○先生根本不用買春，那為什麼質疑他、污衊他買春
    呢？像他這種英雄形象，投懷送抱的人這麼多，你如果質疑
    他有沒有賣？或許還有人相信」、「他不是流浪狗，他反而
    像流浪的瘋狗，他還要買春嗎？他感情世界這麼豐富，質疑
    他買春，這個人是頭殼壞了嗎？我懷疑，應該如果是懷疑他
    有沒有賣的話，這個或許我相信，懷疑他買春，他不會買春
    的」等言詞；被上訴人丁○○則發表：「乙○○先生，你是
    一個忘恩負義的人」、「你為了倒扁，你為了你個人的英雄
    主義，你竟然來罵藏匿你保護你，過去對你有恩的人，乙○
    ○你對得起自己的良心嗎？畜生（台語）」等言詞，均足以
    使伊名譽受損等情。爰依民法第184條第1項、第195條第1項
    規定，求為命甲○○、丁○○分別賠償伊非財產上損害新臺
    幣（下同）1150萬元及法定遲延利息；並分別依序刊登如原
    判決附件二、三所示內容道歉啟事之判決。
二、被上訴人甲○○則以：伊係因上訴人發起逼前總統陳水扁辭
    職之群眾運動（下稱倒扁運動），卻未依其誓言「坐到陳水
    扁下台為止」，為回應上訴人公開說「你們一輩子有沒有買
    過春？」言論，所發表之前開「不入流」言論，伊係基於善
    意之評論及意見表達，並非以損害上訴人之名譽為目的而召
    開記者會，係屬言論自由保障之範疇。且媒體已刊載報導關
    於兩造間民、刑事判決，上訴人之名譽足以為適當之回復，
    自無再以登報方式回復其名譽之必要等語，資為抗辯。被上
    訴人丁○○則以：上訴人與訴外人高俊明因倒扁運動互相攻
    訐，伊與高俊明於美麗島事件時，曾為藏匿上訴人而入獄服
    刑，伊係基於自辯及保護高俊明之名譽，而為善意之評論及
    意見表達，並非以損害上訴人名譽為目的而召開記者會，係
    屬言論自由保障之範疇。伊對上訴人使用「畜牲」乙詞，並
    不足以減損或貶抑上訴人在社會上之人格、聲譽及地位。又
    上訴人本可透過傳播媒體澄清自己是否有遭伊認係「畜牲」
    之言行，且本件判決已確定伊應賠償上訴人非財產上損害50
    萬元，媒體並已刊載報導關於兩造間民、刑事判決，上訴人
    名譽已足以為適當之回復，自無再以登報方式回復其名譽之
    必要等語，資為抗辯。
三、原審判命被上訴人各給付上訴人10萬元本息，駁回上訴人其
    餘之請求，被上訴人就其敗訴部分未聲明不服，上訴人就其
    敗訴中請求被上訴人分別再給付上訴人各230萬元本息 ，及
    請求甲○○、丁○○分別將如本院前審判決 (97年度上字第
    312號)附件一、二所示道歉啟事，以24號以上之字體 (標題
    不得小於36級字) 及半版之篇幅刊登於中國時報、聯合報、
    自由時報、蘋果日報之全國版雙版頭版，及U paper 封底全
    頁、爽報封底全頁、經濟日報、工商日報、民眾日報、聯合
    晚報部分，提起上訴。本院前審判決改判命被上訴人分別再
    給付上訴人各40萬元本息，及命甲○○、丁○○分別將本院
    前審判決附件一、二所示之道歉啟事，以四分之一之版面 (
    不限字體) 刊登於中國時報、聯合報、自由時報之全國版頭
    版各一日，而駁回上訴人其餘之上訴。上訴人就其敗訴部分
    未聲明不服，被上訴人就其敗訴部分則提起第三審上訴，最
    高法院將本院前審判決關於命被上訴人分別將前審判決附件
    一、二所示之道歉啟事刊登報紙及該訴訟費用部分廢棄，發
    回本院，並駁回被上訴人其餘之上訴。故關於原審判決命被
    上訴人各給付上訴人10萬元本息部分、本院前審判決命被上
    訴人分別再給付上訴人各40萬元本息部分及判決駁回上訴人
    其餘金額之請求暨請求被上訴人登報超過最高法院廢棄發回
    部分，均已判決確定，合先敘明。
    上訴人於本院更正刊登道歉啟事內容如本判決附件二、三所
    示，並聲明：(一)原判決關於駁回上訴人後開之訴部分廢棄。
    (二)被上訴人甲○○、丁○○應分別將附件三、二所示道歉啟
    事，以四分之一版面，刊登於中國時報、聯合報、自由時報
    之全國版頭版各1 日（標題36級字，內文24級字）。(三)願供
    擔保請准宣告假執行。被上訴人答辯聲明：上訴駁回。
四、兩造不爭執之事實：
  (一)被上訴人甲○○於95年9月7日在民進黨立法院黨團召開記者
    會，發表：「乙○○根本不入流」、「乙○○先生根本不用
    買春，那為什麼質疑他、污衊他買春呢？像他這種英雄形象
    ，投懷送抱的人這麼多，你如果質疑他有沒有賣？或許還有
    人相信」、「他不是流浪狗，他反而像流浪的瘋狗，他還要
    買春嗎？他感情世界這麼豐富，質疑他買春，這個人是頭殼
    壞了嗎？我懷疑，應該如果是懷疑他有沒有賣的話，這個或
    許我相信，懷疑他買春，他不會買春的」等言詞。
  (二)被上訴人丁○○於95年9月7日在民進黨立法院黨團召開記者
    會，發表：「乙○○先生，你是一個忘恩負義的人」、「你
    為了倒扁，你為了你個人的英雄主義，你竟然來罵藏匿你保
    護你，過去對你有恩的人，乙○○你對得起自己的良心嗎？
    畜生（台語）」等言詞。
  (三)被上訴人甲○○與丁○○的記者會是同一天，但不是同場（
    見本院卷第13頁）。
五、被上訴人甲○○於95年9月7日在民進黨立法院黨團召開記者
    會，發表：「乙○○根本不入流」、「他不是流浪狗，他反
    而像流浪的瘋狗」等言論；被上訴人丁○○同日於民進黨立
    法院黨團召開另一記者會，辱罵：「乙○○畜生（台語）」
    乙詞，屬故意不法侵害上訴人之名譽權，被上訴人2 人應負
    損害賠償責任部分，業經最高法院98 年度台上字第640號判
    決確定，是以被上訴人丁○○再以依一般人之看法，並不認
    為其所為言論對於上訴人之名譽有何重大影響，不足以貶損
    上訴人在社會上之評價云云為抗辯（見本院卷第40-41頁 ）
    ，自無足取。
六、被上訴人2 人既不法侵害上訴人之名譽權，上訴人得請求登
    報道歉作為回復名譽之適當處分：
  (一)按民法第195條第1項後段規定：「其名譽被侵害者，並得請
    求回復名譽之適當處分。」所謂回復名譽之適當處分，如屬
    以判決命加害人公開道歉，而未涉及加害人自我羞辱等損及
    人性尊嚴之情事者，即未違背憲法第23條比例原則，而不牴
    觸憲法對不表意自由之保障（大法官會議釋字第656 號參照
    ）；又，回復名譽之方法，性質上亦屬損害賠償之回復原狀
    ，其回復之方法及範圍自應斟酌妨害名譽之方法、名譽受損
    害之程度，為適當之處分，而登報道歉係回復名譽之適當方
    法（最高法院95年度台上字第1818號判決意旨參照）。民法
    第195條第1項所謂回復名譽之適當處分，須依實際加害之情
    形及被害人之身分、地位、職業、被害之程度，以為酌定之
    標準，縱有登報道歉之必要，亦必其登報內容適當而後可（
    最高法院95年度台上字第1818號、98年度台上字第640 號判
    決參照），是以上訴人請求被上訴人登報道歉，與憲法對不
    表意自由之保障無違害之程度，亦係回復名譽之適當方法，
    自應准許。
  (二)新聞報導係媒體基於社會大眾知的權利及新聞自由所為，並
    非代被上訴人回復被害人之名譽，被上訴人之行為不應轉嫁
    由公器負擔，故被上訴人丁○○抗辯：本案判決後媒體自會
    報導，上訴人名譽已足以為適當之回復，況已判決確定其應
    賠償上訴人50萬元，亦足以撫慰上訴人精神上痛苦，並無以
    登報回復其名譽之必要云云（見本院本院卷第41頁）；被上
    訴人甲○○抗辯：民、刑事已判決過，媒體也已披露，已足
    以回復他的名譽，不應再要求我們登報道歉，他再要求我們
    登報，只是要侮辱我們云云（見本院卷第13頁），均無足取
    。本院審酌兩造均係政治人物，衡酌平面媒體之發行量、閱
    報率，及被上訴人以召開記者會之形式，經由電子媒體及平
    面媒體記者前往現場採訪報導，故意不法侵害上訴人之名譽
    等情狀，認甲○○、丁○○分別以附件一、二所示之道歉啟
    事以1/4 之版面（標題36級字，內文24級字）刊登於中國時
    報、聯合報、自由時報之全國版頭版各1 日，以回復上訴人
    之名譽，應予准許。
  (三)另上訴人請求被上訴人甲○○就附件三文句登報道歉，因其
    中「反對乙○○先生發起之百萬人民反貪倒扁運動」文句，
    不屬侵害名譽之內涵，非屬適當處分，依上開最高法院98年
    度台上字第640號判決所示（民事訴訟法第478條第4項），
    不予准許，應予駁回。
七、綜上所述，上訴人本於侵權行為法則，請求被上訴人甲○○
    、丁○○分別以附件一、二所示之道歉啟事以1/4之版面（
    標題36級字，內文24級字）刊登於中國時報、聯合報、自由
    時報之全國版頭版各1 日部分，為有理由，應予准許。逾此
    所為請求，為無理由，應予駁回。又上訴人請求登報道歉部
    分，屬意思表示，不得宣告假執行，故上訴人就此部分併為
    假執行之聲請，即屬無據，亦應駁回。原審就上開應准許部
    分，為上訴人敗訴之判決，尚有未洽，上訴意旨就此部分指
    摘原判決不當，求予廢棄改判，為有理由，爰由本院予以廢
    棄改判，如主文第2 項所示，至於假執行部分，原審駁回之
    理由雖然不同，結果並無不合，應予維持。又，上訴人之請
    求不應准許部分，原審為上訴人敗訴之判決，並駁回其假執
    行之聲請，經核於法並無不合，上訴意旨就此部分指摘原判
    決不當，求予廢棄改判，為無理由，應駁回其上訴。
八、本件事證已臻明確，兩造其餘主張與舉證，經審酌核與判決
    結果不生影響，爰不逐一論述，併此敘明。
九、據上論結，本件上訴為一部有理由，一部無理由，依民事訴
    訟法第450條、第449條第1項、第79條、第85條第1項、第46
    3條、第385條第1項前段，判決如主文。
中    華    民    國    98    年    10    月    20    日
                    民事第十五庭
                        審判長法  官  林恩山
                              法  官  陳雅玲
                              法  官  黃國忠
正本係照原本作成。
如不服本判決，應於收受送達後20日內向本院提出上訴書狀，其
未表明上訴理由者，應於提出上訴後20日內向本院補提理由書狀
（均須按他造當事人之人數附繕本）上訴時應提出委任律師或具
有律師資格之人之委任狀；委任有律師資格者，另應附具律師資
格證書及釋明委任人與受任人有民事訴訟法第466條之1第1 項但
書或第2項（詳附註）所定關係之釋明文書影本。
中    華    民    國    98    年    10    月    21    日
                              書記官  陳明俐
附註：
民事訴訟法第466條之1（第1項、第2項）：
對於第二審判決上訴，上訴人應委任律師為訴訟代理人。但上訴
人或其他法定代理人具有律師資格者，不在此限。
上訴人之配偶、三親等內之血親、二親等內之姻親，或上訴人為
法人、中央或地方機關時，其所屬專任人員具有律師資格並經法
院認為適當者，亦得為第三審訴訟代理人。
附件一
標題：甲○○向乙○○先生致歉（36級字）
內文（24級字）：
本人於2006年9月7日，在民進黨立法院黨團召開記者會，發表不
實言論辱罵乙○○先生，侵害其名譽權與人格權甚鉅，謹在此向
乙○○先生鄭重道歉，期回復乙○○先生名譽，謹此聲明。
                                  道歉人  甲○○
                                  西元○年○月○日
附件二
標題：丁○○向乙○○先生致歉（36級字）
內文（24級字）：
本人於2006年9月7日，在民進黨立法院黨團召開記者會，出言侮
辱乙○○先生，妨害其名譽權與人格權甚鉅，謹在此向乙○○先
生鄭重道歉，期回復乙○○先生名譽，特此聲明。
                                道歉人  丁○○
                                西元○年○月○日


司法院資訊處製作；財團法人民間司法改革基金會備份。
